ACORDAO-COMPLETO-2422212

ACÓRDÃO 13988/2020 ATA 43/2020 - PRIMEIRA CÂMARA

VISTOS, relatados e discutidos estes embargos de declaração opostos pela União Nacional dos Estudantes e por Lúcia Kluck Stumpf (peça 76) contra o Acórdão 6139/2020-TCU-Primeira Câmara/Plenário, por meio do qual o Tribunal julgou irregulares as contas dos embargantes, condenando-os em débito e multa;
ACORDAM os Ministros do Tribunal de Contas da União, reunidos em Sessão da Primeira Câmara, diante das razões expostas pelo Relator, em:
		9.1. com fundamento nos arts. 32, inciso II, e 34 da Lei 8.443/1992, conhecer e rejeitar os embargos de declaração;
	9.2. dar ciência deste acórdão aos embargantes.

Embargos de declaração opostos pela União Nacional dos Estudantes (Une) e por sua presidente à época dos fatos, Lúcia Kluck Stumpf, contra o Acórdão 6.139/2020-TCU-Primeira Câmara, por meio do qual o Tribunal julgou irregulares as contas dos embargantes, imputou-lhes débito e aplicou-lhes multa, em razão de irregularidades na aplicação de recursos do Convênio 537/2007 (Siafi/Siconv 624.392), celebrado com o Ministério da Cultura.

Primeira Câmara

União Nacional dos Estudantes.

3.Recorrentes: Lúcia Kluck Stumpf (XXX.167.810-XX); União Nacional dos Estudantes (29.258.597/0002-31).

13.1. Ministros presentes: Walton Alencar Rodrigues (Presidente), Bruno Dantas (Relator) e Vital do Rêgo.
13.2. Ministros-Substitutos presentes: Augusto Sherman Cavalcanti e Weder de Oliveira.

BRUNO DANTAS

Ministro Bruno Dantas.

Trata-se de embargos de declaração opostos pela União Nacional dos Estudantes (Une) e por sua presidente à época dos fatos, Lúcia Kluck Stumpf, contra o Acórdão 6139/2020-TCU-Primeira Câmara, por meio do qual o Tribunal julgou irregulares as contas dos embargantes, imputou-lhes débito e aplicou-lhes multa, em razão de irregularidades na aplicação de recursos do Convênio 537/2007 (Siafi/Siconv 624.392) , celebrado com o Ministério da Cultura, que tinha por objeto o apoio para a implementação do projeto "Sempre Jovem e Sexagenária". 
2. 	Notificados do acórdão em 16/7/2020 (peças 73 e 74) , os embargantes protocolaram o expediente em 27/7/2020 (peça 76) .
3. 	Em sua petição, alegam que a deliberação recorrida estaria eivada de omissão, contradição e obscuridade, além de se contrapor ao precedente contido no Acórdão 2150/2016-TCU-Plenário.
4.	Segundo eles, a omissão decorreria da não apreciação da prescrição, uma vez que o Supremo Tribunal Federal, em julgamento recente, haveria afastado a imprescritibilidade das ações desta Corte, bem como adotado a prescrição de cinco anos prevista na Lei 9.873/1999.
5.	Em relação à alegada contradição, os embargantes afirmam que ela residiria no fato de este Tribunal ter utilizado como fundamento da decisão julgamento ocorrido em outro processo, com características distintas, bem como de não ter considerado o enriquecimento sem causa da União, uma vez que o convênio fora executado.
6.	Por fim, os embargantes defendem que haveria obscuridade na decisão, tendo em vista que ela não levou em consideração a incontroversa boa-fé da União Nacional dos Estudantes e da sua gestora, que cumpriram o objetivo do convênio, cometendo apenas falhas formais. Nessa linha, entendem que deveria ser utilizado como paradigma o Acórdão 2150/2016-TCU-Plenário, por meio do qual o Tribunal fixou novo e improrrogável prazo para os responsáveis recolherem o débito, tendo em vista que: (i) o objeto do Convênio foi contratado e executado; (ii) os gastos apresentados estão de acordo com as despesas previstas no Plano de Trabalho (dossiê constantes autos) ; (iii) as ocorrências são falhas de natureza formal; e (iv) embora tenha havido inobservância de disposições do convênio, inexistem elementos adicionais que possam conduzir a um juízo de reprovação severa da conduta irregular.
7. 	Diante das questões aduzidas, os recorrentes finalizam o expediente com o seguinte pedido:
"sejam sanadas as omissões, obscuridades e/ou contradições no R. Acórdão proferido pela Primeira Câmara deste Egrégio Tribunal de Contas da União, acerca das informações fornecidas e provas colacionadas nos autos, reformando o julgado para desobrigar o que foi imputado à União Nacional dos Estudantes - UNE e à Lúcia Kluck Stumpf, julgando-se, ao final, regulares com ressalvas as contas das Embargantes, ou ainda, na forma do voto inicial do Relator, Dr. Bruno Dantas, para reconhecer a boa-fé das Embargantes e "fixar-lhes novo e improrrogável prazo para o recolhimento do débito, na forma do art. 12, §§ 1º e 2º, da Lei 8.443/1992, e do art. 202, §§ 2º e 3º, do Regimento Interno/TCU".
É o relatório.

8.1. José Nelson Vilela Barbosa Filho (16302/OAB-PE) e outros, representando Lúcia Kluck Stumpf e União Nacional dos Estudantes;  
8.2. Paulo Machado Guimarães (5358/OAB-DF), representando Cláudia Ferreira de Maya Viana.

Subprocurador-Geral Lucas Rocha Furtado.

TOMADA DE CONTAS ESPECIAL. CONVÊNIO. FUNDO NACIONAL DE CULTURA. NÃO COMPROVAÇÃO DE PARTE DAS DESPESAS. NÃO APLICAÇÃO DA CONTRAPARTIDA. CITAÇÃO. EXCLUSÃO DE UMA PESSOA DA RELAÇÃO PROCESSUAL. CONTAS IRREGULARES. DÉBITO E MULTA. EMBARGOS DE DECLARAÇÃO. ALEGAÇÃO DE PRESCRIÇÃO, OMISSÃO, OBSCURIDADE E CONTRADIÇÃO. CONHECIMENTO E REJEIÇÃO.

TOMADA DE CONTAS ESPECIAL (TCE)

Secretaria de Controle Externo de Tomada de Contas Especial (SecexTCE).

Em julgamento, embargos de declaração opostos pela União Nacional dos Estudantes (Une) e por sua presidente à época dos fatos, Lúcia Kluck Stumpf, contra o Acórdão 6139/2020-TCU-Primeira Câmara, por meio do qual o Tribunal julgou irregulares as contas dos embargantes, imputou-lhes débito e aplicou-lhes multa, em razão de irregularidades na aplicação de recursos do Convênio 537/2007 (Siafi/Siconv 624.392) , celebrado com o Ministério da Cultura, que tinha por objeto o apoio para a implementação do projeto "Sempre Jovem e Sexagenária". 
2. 	Os recorrentes alegam prescrição, omissão, contradição e obscuridade no acórdão atacado, conforme detalhado no relatório que antecede este voto, e pleiteiam a reforma da deliberação para que sejam julgadas regulares com ressalvas suas contas ou, alternativamente, concedido novo e improrrogável prazo para recolhimento do débito.
3.	Por terem sido opostos dentro do prazo recursal de dez dias e preencherem os demais requisitos de admissibilidade, os embargos em exame devem ser conhecidos, com fundamento nos arts. 32, inciso II, e 34 da Lei 8.443/1992.
4.	Quanto aos vícios alegados, observo inicialmente que o argumento referente à prescrição não pode ser acolhido. 
5.	Tenho me manifestado nos seguintes termos sobre o assunto: 
"Sabe-se que, há tempos, este Tribunal, baseado em precedentes do STF e na interpretação do art. 37, § 5º, da Constituição Federal de 1988, tem adotado o entendimento, consolidado na súmula 282, de que "as ações de ressarcimento movidas pelo Estado contra os agentes causadores de danos ao erário são imprescritíveis". 
Ocorre que, recentemente, o Supremo Tribunal Federal (STF) , ao julgar o Recurso Extraordinário 636.886/AL, fixou, com repercussão geral, o seguinte enunciado para o Tema 899: "É prescritível a pretensão de ressarcimento ao erário fundada em decisão de Tribunal de Contas".  
Entendo que esse recente julgado do STF deve ensejar a revisão da jurisprudência deste Tribunal. 
No entanto, reconheço que, nos moldes em que foi fixada a tese da Suprema Corte, existem muitas dúvidas e lacunas a serem sanadas, que tornam extremamente difícil a sua imediata aplicação, de forma genérica e abrangente, aos processos que tramitam neste Tribunal. Dada a ausência de lei específica, não há prazo prescricional estabelecido - em lei ou mesmo pela Suprema Corte - para a atuação do TCU no que diz respeito à apuração de dano ao erário, bem como sobre como se daria o início da contagem e as interrupções desse prazo. 
Ademais, embora o verbete já tenha sido publicado, a decisão ainda é passível de modificação mediante Embargos de Declaração, possibilitando o esclarecimento dessas questões ou mesmo a modulação de efeitos, com impacto nos processos em curso. 
Até que sobrevenham todos esses esclarecimentos e definições, embora desejável, não é possível a imediata aplicação, com a devida segurança, da tese fixada pelo STF no âmbito do TCU. Por outro lado, não se pode deixar de dar encaminhamento aos incontáveis processos que tangenciam essa discussão neste Tribunal.   
Dessa forma, tenho me curvado à compreensão dos meus pares pela manutenção, por ora, do entendimento que há anos vem sendo adotado pelo TCU e pelo próprio STF, no sentido de considerar imprescritíveis as ações de ressarcimento ao erário. 
Não se trata, cabe registrar, de desrespeito ou ignorância ao entendimento firmado pela Suprema Corte, tampouco de se fixar qualquer jurisprudência sobre a sua abrangência neste momento. Apenas entendo que, considerando a indefinição e a possiblidade de modulação da decisão, não seria produtivo, e causaria enorme incerteza, se este Tribunal revisse sua atuação e logo depois a alterasse novamente." 
6.	Quanto às demais falhas apontadas no julgado, vejo que, na verdade, a intenção das embargantes é de rediscutir o mérito do acórdão proferido, o que não cabe por meio desse instrumento processual.
7.	Acerca da natureza dos embargos de declaração, julgo relevante transcrever o seguinte excerto do Acórdão 1218/2015-TCU-Plenário:
"Antes de tratar especificamente dos argumentos trazidos pelos embargantes, lembro que essa espécie recursal, cujo objetivo é sanar eventuais omissões, obscuridades ou contradições, não deve ser manejada para rediscussão de mérito, o que representa, na prática, a possibilidade de repetição de um mesmo recurso, ferindo os princípios da singularidade, da isonomia e da celeridade processual. Os embargos declaratórios devem ter como fundamentação a obscuridade (falta de clareza na redação do julgado) , contradição (existência de proposições inconciliáveis entre si) e omissão (falta de pronunciamento judicial sobre matéria que deveria ter sido apreciada pelo juiz) ."
8.	Ademais, a contradição nos aclaratórios deve estar contida nos termos do decisum atacado, este compreendido no âmbito desta Corte como o conjunto composto por Relatório, Voto e Acórdão, não cabendo alegação de contradição entre o acórdão embargado e doutrina, jurisprudência ou mesmo comando legal (Acórdão 3339/2013-TCU-Primeira Câmara) , que foram os argumentos ora levantados.
9.	      Outrossim, não vislumbro contradição, ou qualquer outro vício, no fato de a deliberação ter usado como fundamento para não conceder novo e improrrogável prazo para recolhimento do débito acórdão proferido em processo análogo, TC Processo 029.080/2014-2.
10.	Naquele processo, foi examinada tomada de contas especial instaurada pelo Ministério da Cultura em face da impugnação total de despesas do Convênio 431/2006, firmado com a Une, para a realização da 5ª Bienal de Arte e Cultura da Une e de promoção de atividades culturais (Circuito Universitário de Cultura e Arte) nos municípios de Vitória/ES, Campina Grande/PB e Barra do Garça/MT.
11.	A principal discussão plenária ocorrida no julgamento de tal processo foi a mesma deste feito, qual seja: se a insipiência da gestão da Une nos anos de 2006/2007 levaria à conclusão de que os gestores teriam agido de boa-fé.
12.	Considerando que o Plenário, por decisão da maioria, entendeu não ser possível verificar a boa-fé, cedi à decisão da maioria neste processo, proferindo voto complementar, a fim de manter a coerência das deliberações desta Casa.
13.	Quanto à segunda alegação de contradição, referente à vedação ao enriquecimento sem causa, tendo em vista que o convênio havia sido cumprido, cumpre destacar que a condenação em débito dos embargantes não teve como justificativa a inexecução do objeto, mas sim a ausência de comprovação do nexo de causalidade entre os recursos aplicados e o objeto do convênio.
14.	Transcrevo abaixo trecho do voto revisor em que se esclarecem os motivos do débito:
"O valor a ser ressarcido decorre "da não apresentação da totalidade da documentação comprobatória das despesas realizadas, apresentação de comprovantes sem a discriminação dos serviços prestados, não aplicação da contrapartida e, em termos mais amplos, o não atendimento às disposições legais e conveniais a respeito da prestação de contas avençada", conforme consignado pela unidade técnica."
15.	Sabe-se que, para comprovar a regularidade das contas, não basta que se evidencie a execução da avença. É imprescindível que também se comprove o nexo de causalidade, pois a ausência desse possibilita o desvio de recursos públicos. Portanto, não procede a alegação de enriquecimento sem causa da União.
16.	Por fim, no que tange à sustentada obscuridade por falta de reconhecimento da boa-fé, reputo que ela também não ocorreu. 
17.	A ausência de boa-fé foi amplamente debatida no acórdão embargado, tendo o Plenário considerado que as falhas não seriam meramente formais, o que também afastaria a similaridade com o caso julgado pelo Acórdão 2150/2016-TCU-Plenário.
18.	Trago à colação, por oportuno, trecho do voto revisor do Ministro Benjamin Zymler, que fundamentou o Acórdão 6139/2020-TCU-Primeira Câmara:
15. Importante ressaltar que as irregularidades que culminaram com as propostas da unidade técnica e do representante do Ministério Público de aplicação das penalidades foram consideradas como não ensejadoras de débito. Pode-se citar ausência de comprovação da contrapartida, ausência de aplicação financeira, pagamentos antecipados (inclusive com mais de um ano de antecedência) , ausência de datas de realização de shows, ausência de documentos comprobatórios da realização de cotação prévia de preços, ausência de documentos comprobatórios da observância aos princípios da impessoalidade, moralidade e economicidade nos processos de contratações, ausência de documento com informações sobre viagens realizadas e de cópia dos cartões de embarque.
16. Além disso, observou-se a movimentação de montantes expressivos fora da conta específica (R$ 1.250.000,00, equivalente a 84,1% dos R$ 1.485.805,43 repassados pelo Ministério da Cultura - Convênio 431/2006) , sobreposição de notas e cupons fiscais em que consta carimbo com referência a outro ajuste, realização de despesas sem relação com o objeto do convênio, pagamentos referentes a despesas anteriores à vigência do convênio, apresentação de documentos fiscais sem identificação do título e número do convênio e com descrição genérica ou imprecisa, contratações sem licitação, pagamento de pessoal da convenente, cupons fiscais emitidos por empresas localizadas em cidade que não guarda relação com o objeto do ajuste, ausência de comprovantes de despesas, diversos cupons fiscais que contemplam despesas de pequena monta, caracterizando gastos pessoais estranhos ao objeto pactuado, uso indevido de dispensas de licitação, por fracionamento de despesas, saque da conta específica, despesa não autorizada com assessoria jurídica, despesas sem relação com o objeto do convênio, depósito judicial em finalidade diversa da estabelecida no ajuste.
17. Nesse contexto, de graves irregularidades perpetradas pelos dirigentes da entidade, com as devidas vênias ao ilustre relator, não me parece razoável vislumbrar que as condutas da Sra. Lúcia Kluck Stumpf possam ter ocorrido num ambiente gerencial no qual se possa presumir a existência de boa-fé da então presidente da UNE.
18. Ademais, como se sabe, a boa-fé não pode ser presumida, devendo ser demonstrada e comprovada a partir dos elementos contidos nos autos.
19. Corrobora esse entendimento a manifestação, na sessão em que foi levado este processo para deliberação, do ilustre relator no sentido de que "na medida em que a UNE apresenta um pleito para receber recursos públicos decorrentes de convênio, ela assume a responsabilidade correspondente que é a de fazer uma gestão adequada e de, principalmente, fazer uma prestação de contas devida".
20. Por outro lado, como ressaltou o Ministro Augusto Sherman Cavalcanti naquela ocasião, este Tribunal já se deparou com inúmeras situações iguais a essa em que julgou as contas irregulares, condenou em débito e exigiu a reparação do dano. Casos em que as entidades receberam recursos públicos e depois não comprovaram a aplicação desses valores. 
21. É preciso registrar que, embora não fosse uma gestora profissional, a conduta esperada da responsável, no caso em apreço, seria um zelo no sentido de coletar os recibos das despesas que alega ter realizado para a execução do objeto do ajuste. Não se trata de ações complexas que demandariam conhecimentos sofisticados de gestão contábil ou financeira, mas tão somente de uma atuação com um mínimo de diligência. Este Tribunal, em inúmeros casos de gestores com formação intelectual muito inferior a de um estudante universitário, como bem lembrou a Ministro Weder de Oliveira, julgou irregulares as contas desses responsáveis, muitas vezes por valores de débitos muito inferiores aos apurados nestes autos.
22. No caso concreto, a ausência de documentos a respeito das despesas que foram realizadas impossibilita avaliar a natureza desses dispêndios. Não se sabe se foram realizadas para o cumprimento do objeto ou para despesas estranhas a ele ou até mesmo aos propósitos da entidade. Não se sabe, até mesmo, se foram objeto de desvio.
23. A não apresentação dessa documentação torna ainda mais difícil a caracterização da boa-fé que em um contexto no qual a documentação referente às despesas foi apresentada e essas se mostram, eventualmente, não adequadas. A ausência de informação a respeito da natureza das despesas impede que se admita a ocorrência de boa-fé, mormente quando a conduta esperada da responsável, como já consignei, demandaria um mínimo de diligência daquele que gere recursos públicos.
24. Assim, a natureza das irregularidades não me parece denotar apenas um descuido na gestão dos recursos públicos, mas uma conduta negligente com o dever constitucional de prestação de contas desses valores que lhe foram confiados. Tal fato impossibilita o reconhecimento da boa-fé da responsável e impõe o julgamento pela irregularidade das contas, bem como a aplicação da multa prevista no art. 57 da Lei 8.443/1992."
19.	Por essas razões, não merecem acolhida os embargos de declaração.
20.	Ante o exposto, voto por que o Tribunal adote o Acórdão que ora submeto à deliberação deste Colegiado.
TCU, Sala das Sessões Ministro Luciano Brandão Alves de Souza, em 1 de dezembro de 2020.
Ministro BRUNO DANTAS 
Relator